臺灣士林地方法院刑事判決　　　　　　　 99年度易字第401號
公　訴　人　臺灣士林地方法院檢察署檢察官
被　　　告　江有員
　　　　　　王素琴
上列被告等因詐欺案件，均經檢察官提起公訴（99年度偵字第10
256 號），本院判決如下：
    主  文
江有員、王素琴均無罪。
    理  由
一、公訴意旨略以：被告江有員、王素琴係夫妻，江有員並為麗
    可美事業有限公司（以下簡稱：麗可美公司）之負責人。詎
    其等竟基於意圖為自己不法所有之概括犯意聯絡，於附表一
    所示之時、地，以附表一所示之方法，向郭石評分別調借如
    附表一所示金額之現金，並表示欲提示支票時，僅需事先通
    知，即可在支票上自行填具發票日期持之兌現，嗣郭石評向
    江有員、王素琴催討借款未果，而於民國99年5 月間通知江
    有員後提示系爭支票，卻因發票人簽章不符遭退票無法兌現
    ，始知受騙，因認被告二人均涉有刑法第339 條第1 項之詐
    欺罪嫌。
二、按犯罪事實應依證據認定之，無證據不得認定犯罪事實；又
    不能證明被告犯罪者，應諭知無罪之判決，刑事訴訟法第15
    4 條第2 項、第301 條第1 項分別定有明文。而告訴人之告
    訴，係以使被告受刑事訴追為目的，是其陳述是否與事實相
    符，仍應調查其他證據以資審認（最高法院52年度臺上字第
    1300號判例意旨參照）。再認定犯罪事實所憑之證據，雖不
    以直接證據為限，間接證據亦包括在內，然而無論直接或間
    接證據，其為訴訟上之證明，須於通常一般之人均不致有所
    懷疑，而得確信其為真實之程度者，始得據為有罪之認定，
    倘其證明尚未達到此一程度，而有合理之懷疑存在時，事實
    審法院復已就其心證上理由予以闡述，敘明其如何無從為有
    罪之確信，因而為無罪之判決，尚不得任意指為違法（最高
    法院76年度臺上字第4986號判例意旨參照）。且刑法第339
    條之詐欺罪，需以行為人主觀上自始即有詐欺之故意及不法
    所有之意圖，客觀上有施用詐術之行為，並使被害人陷於錯
    誤而為財產之交付，或以此得財產上不法之利益始能構成，
    有一不備，即無由成立該罪，而債務人於債之關係成立後，
    如有債務不履行之情形，在一般社會經驗上，其可能之原因
    甚多，縱令有遲延給付或不為給付之情事，苟無足以證明其
    在債之關係發生時自始即故意藉此從事財產犯罪之積極證據
    ，依據刑事訴訟法第154 條第2 項之規定，仍不得僅以其有
    債信違反之客觀事態，遽行推定債務人即有詐欺取財之犯意
    ，而論以詐欺罪責，合先敘明。
三、茲就本件相關證據之證據能力有無，先予敘明：按「被告以
    外之人於審判外之言詞或書面陳述，除法律有規定者外，不
    得作為證據。」、「被告以外之人於偵查中向檢察官所為之
    陳述，除顯有不可信之情況者外，得為證據。」、「被告以
    外之人於審判外之陳述，雖不符前4 條之規定，而經當事人
    於審判程序同意作為證據，法院審酌該言詞陳述或書面陳述
    作成時之情況，認為適當者，亦得為證據。」，刑事訴訟法
    第159 條第1 項、第159 條之1 第2 項、第159 條之5 第1
    項分別定有明文。經查本件相關證據，均經被告二人同意具
    有證據能力（參本院易字卷第41頁反面），而相關證人於偵
    查中向檢察官所為之陳述，經核程序上並無不法取供之顯不
    可信情況，其餘言詞陳述作成時之情況，經審酌亦均無不當
    情形，揆諸前揭法條所示，均具有證據能力。
四、公訴人認被告二人涉有上開罪嫌，無非係以如附表二所示之
    證據，為其所憑之論據。訊據被告二人固不否認被告王素琴
    有簽發如附表一所示之4 張支票與告訴人郭石評，嗣於99年
    5 月間經提示後，以發票人簽章不符及存款不足為由，遭退
    票之事實，核與告訴人郭石評所證相符，且有該4 紙支票正
    反面影本及退票理由單影本在卷可稽（參99年度他字第2046
    號卷第4 頁至第10頁），惟均堅決否認有何詐欺取財之犯行
    ，被告江有員辯稱：本案4 張支票是被告王素琴開的，伊當
    時沒有去，公司的事都是被告王素琴在處理，王素琴跟伊說
    那4 張支票都是押票，所以才沒有填寫日期，這些票已經有
    7 年之久，伊絕對沒有詐欺郭石評，是資金上出問題沒有辦
    法還，我們與郭石評是很久的朋友，不是仇人，為什麼要詐
    騙他，伊也沒有逃亡等語。被告王素琴辯稱：我們與郭石評
    夫妻從78年就認識，後來很久沒有聯絡，到了86年郭石評的
    太太打電話說在汐止買房子才聯絡上，郭石評的太太說他們
    在五洲製藥放款2000多萬元有拿到利息，說是閒錢，問伊有
    沒有需要週轉，利息是1 點6 分，伊說要問自己的姊夫有沒
    有需要，伊姊夫說好，郭石評每個月利息下來他就說拿去我
    姊夫那邊，伊每次從郭石評那邊借錢給姊夫都是拿100 萬元
    ，從86年以後都是用押票方式跟郭石評借貸，郭石評說他不
    會害伊，伊錢還了，他支票就還伊，不會通過交易所，之前
    郭石評怕票放太久不好，差不多1 年、半年就來換票，一直
    從86年到92年都沒有事，除此之外，伊有還過郭石評短期的
    本金，50萬元還是80萬元，這些票上都有伊親自寫的日期，
    這些票郭石評有軋入也有兌現，這些有還的都是短期借款，
    不知道期限是1 個月還是3 個月，時間是在汐止淹水後。最
    後一次即本件開的4 張票，都沒有填載發票日期，為什麼開
    那麼多錢，其實是因為之前的借貸，除了前述已經清償的短
    期借款外，伊總共還跟郭石評借了11次共905 萬元給姊夫周
    轉，這905 萬元是本金加上利息，都是發生在92年以前，約
    92年12月9 日時，郭石評自己在之前開的支票上填日期，軋
    了1 張50萬元的支票跳票，銀行通知後，伊就去找郭石評，
    說因為姊夫那邊出問題，問他為什麼沒有說就將押票軋下去
    ，他說找不到伊，不知道伊去哪裡，伊要拿回50萬元的退票
    ，郭石評說：「沒錢軋不能做生意，你拿票回去」，又問伊
    有沒有帶支票簿來，說之前票那麼久，叫伊重開押票，伊當
    時皮包內只有麗可美公司的支票，沒有帶私人的票，也沒有
    帶公司的印章，伊有將此事告訴郭石評，他說我們一直都是
    用押的，郭石評就叫伊開一個300 萬元，利息172 萬元，伊
    照他寫的抄，本金都是郭石評加的，不曉得他怎麼算的，本
    案4 張支票只有172 萬元那張是利息，都沒有寫發票日，他
    說票照老規矩，他不會隨便軋下去，印鑑章不符是以前就這
    樣，他也知道，他有領利息，也知道麗可美公司。郭石評放
    款利息月利率本來是1 點6 分，後來90年9 月10日納莉颱風
    淹水後，他說因為淹水而且伊沒有錢可以還，所以升為2 分
    ，92年4 月10 日 、5 月10日、6 月10日3 張升為2 點5 分
    ，伊沒有賺姊夫利息錢，郭石評怎麼算伊利息錢，伊就怎麼
    算給姊夫，伊沒有詐欺郭石評等語。經查：
（一）如附表一編號1 即票號為QC0000000 號之支票1 紙，乃被
      告王素琴於92年間簽發給告訴人郭石評之事實，不惟據被
      告王素琴抗辯如前，且為告訴人即證人郭石評於本院證述
      明確（證述內容詳下），是以檢察官公訴意旨認該紙支票
      為被告2 人於86年間簽發與郭石評乙節，時間點顯有誤認
      ，本院為明此部分並無罹於追訴權時效的問題，特此先予
      敘明。
（二）告訴人即證人郭石評於本院證稱：伊於86年至92年借錢給
      被告二人，總共借了10次，每次借錢都是被告二人一起來
      ，被告王素琴都有開支票作為擔保，被告江有員也在場，
      他們當時開的票都是麗可美公司台北國際商業銀行汐止分
      行（以下簡稱為國際商銀，現業經合併為永豐銀行）的票
      ，被告二人迄今本利共計還欠1,577 萬元。如附表一所示
      之4 張支票也是被告二人為了向伊借錢而開立交給伊的，
      他們想要借錢拿去大陸投資，伊幫忙借錢給他們，他們說
      伊要用錢時隨時可以還，因此支票上沒有填日期，說伊隨
      時可以軋進去，跟他們通知一聲就可以，他們說是鐵票，
      伊之後存進去，結果被退票，伊收下本案4 張支票時，被
      告二人沒有說支票上蓋的發票人章不對，如果有告訴伊不
      能兌現，伊還拿票做什麼，票也看不出來，直到軋進去才
      知道，伊就是不知道才借錢給他，該4 張支票，其中3 張
      因為資金是向古耀名、古瑤華調來借給被告的，所以支票
      也由各該人保管，這些支票都是92年以前開的，伊從92年
      到現在都找不到被告。本案這4 張支票是被告開出來的，
      不是換票，換票是以前，曾經很久以前有一次退票1 張50
      萬元、1 張100 萬元，換票後還是沒有兌現，但如附表一
      編號1 所示票號為0000000 那張，裡面有部分金額是被告
      又借，有部分金額是之前未兌現的。（被告王素琴問：92
      年12月9 日在你家有沒有請我一次開本案4 張票？）記不
      得了，支票都是在伊家開的，被告二人來，不曉得一次開
      幾張，還是一次1 張，最後一次不是一次開4 張，是每次
      開1 張，一次開4 張要做什麼。（被告江有員問：支票開
      的時候沒有押日期，你說要通知我，但你92年那次沒有通
      知我，就直接把一張100 萬元、一張50萬元的票軋進去，
      王素琴再去換本案4 張票？）伊都有通知被告，軋進去拿
      不到錢，支票就變廢票，所以才再開支票出來，後來一直
      找不到人，早上4 點多出門，晚上8 點多才回來，這種生
      活要到哪裡找人，打電話也不接，整天兩個人都不在家。
      （檢察官問：你剛才說有100 萬元、50萬元2 張票遭退票
      ，後來還是沒有兌現，所以再開出300 萬元支票時，將此
      部分未兌現也包含在內？）對。（被告問：本案最後4 張
      是否沒有再借錢？只是把之前的票再換回來？）沒有再錢
      來，拿不到錢哪裡還有辦法借錢給被告，伊記得本案4 張
      票是沒有再借錢給被告。上開一張100 萬元、一張50萬元
      的支票軋進去沒有拿到錢，被告二人就來換票，換了一張
      面額300 萬的，就是如附表一編號1 這張，如附表一編號
      2 票號0000000 、0000000 這兩張，是被告開票來，伊跟
      古瑤華調錢借給他，這是被告因為借錢拿來的，不是換票
      ，這兩張票都沒有填寫日期，伊要用時，通知被告二人一
      聲就可以領，伊再填日期，這兩張票後來交給古瑤華保管
      ，如附表一編號3 票號0000000 號這張票，則是伊跟古耀
      名調錢後，將票拿給古耀名保管，因為本案要告被告二人
      ，所以都要回來當作證據。被告二人向伊借10次錢，他們
      說姊夫張文通要在大陸的上海工業區設立工廠，所以需要
      資金，大概2 、3 個月借一次錢，每次最少借100 萬元，
      有時候多借一點，每次都會開出與借款同額的票作為擔保
      ，伊前後拿到10張票，其中跟古耀名調300 萬元，跟古瑤
      華調472 萬元，10張票內伊有2 張，古耀名、古瑤華共有
      8 張，除了本案4 張支票外，其他的票都是因為存款不足
      沒有兌現，被告利息部分沒有同時開票作為擔保，被告說
      要給伊利息，但都沒有給，伊只拿過一次23萬元的利息，
      是被告匯款到伊的銀行帳戶，伊跟古耀名、古瑤華調錢，
      因為還沒跟被告將錢要回來，所以也沒有付利息，伊大約
      是於92年時，因為孫子要去美國讀書，所以第一次跟被告
      說要用錢，於此期間被告曾說要帶伊去大陸看，但都沒有
      實行。被告二人在台好像在賣靈芝，麗可美什麼的等語（
      參本院易字卷第77頁反面至第86頁）。觀以證人郭石評前
      揭證述內容，其先稱如附表一所示之4 張支票均非換票，
      而是被告二人為了借錢而簽發的，又稱如附表一編號1 所
      示票號為QC0000000 號之支票，其內有部分金額是之前未
      兌現的，有部分金額是被告又再借的，嗣又改稱被告二人
      簽發該4 張支票給其時，因為被告二人沒有還錢，所以沒
      辦法再借錢給被告二人，顯見均是換票性質，最末又稱如
      附表一編號1 所示票號為QC0000000 號之支票，是被告二
      人來換票的，其餘如附表一編號2 、3 所示票號為QC0000
      00 0、QC0000000 、QC0000000 號等3 張支票，均為被告
      二人來向伊借錢時所簽發的，針對本案4 張支票取得之原
      因，告訴人即證人郭石評前後證述有多種版本，其證詞前
      後矛盾甚明，而其原因或出於事隔久遠，且郭石評年事已
      高而記憶不佳，或出於郭石評刻意隱瞞部分情節，本院對
      箇中原因難以究明察查，然依此可知告訴人即證人郭石評
      之證詞憑信性有疑，是以被告王素琴辯稱本案4 張支票均
      係為換票而簽發與郭石評等語，顯非當然無稽。
（三）告訴人即證人郭石評雖證稱其只拿過一次23萬元的利息，
      且被告沒有就利息部分開票擔保云云，惟查：本院依被告
      二人抗辯用以支付告訴人郭石評利息之支票票號，向永豐
      商業銀行汐止分行函調被告江有員帳號為277-4 號、麗可
      美公司帳號為00000000號等支票帳戶相關支票正反面影本
      ，依該銀行函覆資料，可知自88年間起至92年6 月間止，
      上開兩帳戶所開立面額為16,000元、32,000元、48,000元
      、96 ,000 元、116,000 元、130,000 元、181,000 元、
      230,000 元等金額之支票40餘張，或經告訴人郭石評、告
      訴人之妻郭阿玉背書後轉讓兌現，或以郭石評、郭阿玉、
      告訴人之女郭瑞瑾、告訴人之子郭英鎮等人之名義兌現，
      此有上開銀行100 年3 月15日永豐銀汐止分行（100 ）字
      第00006 號函文1 紙暨所附資料1 份在卷可稽（參本院易
      字卷第115 頁至第164 頁），告訴人郭石評經本院提示此
      等資料後，始承認上開票據兌現金額是其每個月自被告二
      人處收取的利息，不是本金等語（參本院易字卷第259 頁
      ）。是以被告二人自86年起，陸續向告訴人郭石評借款，
      並以未填載發票日期之支票寄押於告訴人郭石評處作為擔
      保，告訴人郭石評放款後，則未急著收取本金，而以被告
      二人借款金額按月計算利息後收取，以賺取放款利潤，其
      迄92年以前，均按此方式正常收取利息，期間長達數年之
      久，迄92年間被告二人因出現債務問題，無法正常付款，
      拖欠數年後，告訴人郭石評始於99年間，陸續將被告二人
      簽發寄押之支票填載日期後軋入，參以被告二人自借款以
      來迄92年6 月以前，均正常付息達數年之久，其後告訴人
      郭石評亦自承於99年間有電話聯絡被告二人要軋票，顯見
      被告二人並無告訴人郭石評所述無法聯絡到人、躲避債務
      情事，實難認檢察官起訴如附表一編號2 、3 所示之犯罪
      時間，被告二人取得借款時有何詐欺犯意及犯行可言。而
      被告王素琴簽發如附表一編號1 所示支票之原因，據告訴
      人郭石評所述，既為換票性質，沒有再借錢出去，顯亦難
      認係詐欺行為。
（四）公訴意旨認為被告二人於簽發如附表一所示之4 紙支票時
      ，在各該支票上蓋用與銀行留存發票人印鑑不符之印鑑章
      ，為其等詐欺手法，惟查：被告王素琴所簽發如附表一所
      示之4 紙支票，為被告江有員所開設之麗可美公司的支票
      ，而非一般佯以取信債主俗稱為「芭樂票」之票據，況且
      被告王素琴在各該票據上，均經其背書，並蓋上被告江有
      員之舊印鑑章，此有該4 紙支票正反面影本1 份在卷可考
      （參99年度他字第2046號卷第4 頁至第10頁），是以縱使
      該等票據因印鑑章不符而退票，被告二人仍應依票據文義
      負責，此外，此4 張支票退票原因除發票人簽章不符外，
      均還有存款不足的原因，此亦有各該支票之退票理由單存
      卷可憑（參99年度他字第2046號卷第4 頁至第10頁），麗
      可美公司的票據帳戶且因此4 張支票遭退票而成為拒絕往
      來帳戶，此有永豐商業銀行汐止分行99年7 月16日永豐銀
      汐止分行（099 ）字第00011 號函文暨所附資料1 份在卷
      可佐（參99年度偵字第10256 號卷第137 頁至第143 頁）
      ，是以被告王素琴以此方式簽發此4 張支票，被告二人應
      付之責任均無異於蓋用正確印鑑章所應負之責任，故被告
      二人實無以此方式作為詐欺手法的動機及必要，堪認被告
      王素琴辯稱：其因為當時皮包內只有麗可美公司的票，也
      沒有帶公司的印章，只好以此方式開票等語為可採，其等
      應無詐欺犯意存在。此外，告訴人郭石評於收取前載利息
      時，即曾收取及兌現被告二人所簽發麗可美公司之票據，
      此有上開票據影本在卷可考，是以告訴人郭石評對於麗可
      美公司的支票發票人欄，應同時蓋有公司章及負責人印鑑
      章之事，不能諉為不知，然告訴人郭石評仍自被告王素琴
      處收受如附表一所示之4 張票據，堪認被告王素琴辯稱：
      郭石評對於此4 張支票所蓋印鑑章一事知情等語，應有可
      信性，自難認被告二人有何以此方式詐騙告訴人郭石評之
      情事。
（五）告訴人郭石評一再強調：被告二人曾說伊要用錢時隨時可
      以還，只要事先通知，再自行在支票上填寫日期持之承兌
      即可云云，惟債務人於債之關係成立後，如有債務不履行
      之情形，其可能之原因甚多，被告二人於簽發支票時，或
      因資金得以周轉而向告訴人郭石評承諾此事，縱因事後經
      濟狀況不佳而無法兌現曾簽發之支票，尚不能以此事後經
      濟狀況不佳之情事，遽指其等於向告訴人郭石評調借現金
      初始，即具有詐欺之犯意，故尚不能因被告二人曾有此承
      諾，而認其等有詐欺情事。
五、綜上所述，檢察官所舉證據均不足以證明被告二人犯有詐欺
    犯行，此外本院復查無其他積極證據足資證明被告二人確有
    公訴人所指之犯罪行為，本件純粹為民事糾葛，不能證明被
    告二人犯罪，揆諸首揭法條及判例意旨，爰為被告二人均無
    罪之諭知。
據上論斷，應依刑事訴訟法第301 條第1 項之規定，判決如主文
。
本案經檢察官蔡元仕到庭執行職務。
中    華    民    國   100    年    6     月    27    日
                              臺灣士林地方法院刑事第六庭
                                  審判長法  官  林秀鳳
                                        法  官  黃珮茹
                                        法  官  鄭光婷
以上正本證明與原本無異。
如不服本判決應於收受判決後10日內向本院提出上訴書狀，並應
敘述具體理由。其未敘述上訴理由者，應於上訴期間屆滿後20日
內向本院補提理由書( 均須按他造當事人之人數附繕本) 「切勿
逕送上級法院」。
                                        書記官  方蘭芬
中    華    民    國  100     年    7     月    4     日
附表一：
┌──┬───────┬──────────┬─────┐
│編號│詐欺時、地    │詐欺方式            │詐欺金額  │
├──┼───────┼──────────┼─────┤
│ 1  │86年間，在郭石│佯持發票人簽章不符之│300萬元   │
│    │評位於臺北市中│麗可美公司國際商銀支│          │
│    │正區○○路○ 段│票1 紙（帳號00000000│          │
│    │15號12樓之2 之│號、發票日期99年5 月│          │
│    │住處          │24日、票號QC0000000 │          │
│    │              │號、面額300 萬元），│          │
│    │              │向郭石評調借現金，致│          │
│    │              │其陷於錯誤，而交付款│          │
│    │              │項。                │          │
├──┼───────┼──────────┼─────┤
│ 2  │91年間，在郭石│佯持發票人簽章不符之│372萬元   │
│    │評位於臺北市中│麗可美公司國際商銀支│          │
│    │正區○○路○ 段│票2 紙（帳號均為1002│          │
│    │15號12樓之2 之│0959號，分別為（一）│          │
│    │住處          │發票日期99年5 月20日│          │
│    │              │、票號QC0000000 號、│          │
│    │              │面額200 萬元；（二）│          │
│    │              │發票日期99年5 月21日│          │
│    │              │日、票號QC0000000 號│          │
│    │              │、面額172 萬元），向│          │
│    │              │郭石評調借現金，致其│          │
│    │              │陷於錯誤，再向古瑤華│          │
│    │              │表示調借現金與被告二│          │
│    │              │人可賺取利息，古瑤華│          │
│    │              │因此交付右揭款項與郭│          │
│    │              │石評借與被告。      │          │
├──┼───────┼──────────┼─────┤
│ 3  │92年5 月間，在│佯持發票人簽章不符之│100萬元   │
│    │郭石評位於臺北│麗可美公司國際商銀支│          │
│    │市○○區○○路│票1 紙（帳號00000000│          │
│    │2 段15號12樓之│號、發票日期99年5 月│          │
│    │2之住處       │12日、票號QC0000000 │          │
│    │              │號、面額100 萬元），│          │
│    │              │向郭石評調借現金，致│          │
│    │              │其陷於錯誤，再向古耀│          │
│    │              │名表示調借現金與被告│          │
│    │              │二人可賺取利息，古耀│          │
│    │              │名因此交付右揭款項與│          │
│    │              │郭石評借與被告。    │          │
└──┴───────┴──────────┴─────┘
附表二：
┌──┬───────────┬────────────┐
│編號│證    據    名    稱  │待     證     事     實 │
├──┼───────────┼────────────┤
│ 1  │被告江有員之供述。    │坦承曾與被告王素琴於附表│
│    │                      │一所示之時、地，由被告王│
│    │                      │素琴用其所有如附表一所示│
│    │                      │之公司票蓋用私章後，向郭│
│    │                      │石評借款之事實。        │
├──┼───────────┼────────────┤
│ 2  │被告王素琴之供述。    │坦承曾與被告江有員於附表│
│    │                      │一所示之時、地，使用公司│
│    │                      │票蓋用被告江有員私章後，│
│    │                      │向郭石評借款之事實。    │
├──┼───────────┼────────────┤
│ 3  │告訴人郭石評之指訴。  │證明被告二人曾於附表一所│
│    │                      │示時、地，以附表一所示發│
│    │                      │票人簽章不符之支票向其借│
│    │                      │款之事實。              │
├──┼───────────┼────────────┤
│ 4  │證人古耀名之證述。    │證明被告二人曾以附表一編│
│    │                      │號2 、3 所示之支票透過郭│
│    │                      │石評借調現金之事實。    │
├──┼───────────┼────────────┤
│ 5  │麗可美公司國際商銀支票│證明被告二人於附表一所示│
│    │及退票理由單影本4 紙。│時、地，佯持發票人簽章不│
│    │                      │符之支票4 紙，向郭石評借│
│    │                      │款之事實。              │
└──┴───────────┴────────────┘